【裁判字號】    97,交聲,3165
【裁判日期】    980218
【裁判案由】    交管條例聲異
【裁判全文】
臺灣板橋地方法院交通事件裁定            97年度交聲字第3165號
原處分機關  交通部公路總局臺北區監理所板橋監理站
異  議  人  甲○○
上列異議人因違反道路交通管理處罰條例案件，對於交通部公路
總局臺北區監理所板橋監理站民國97年12月5 日所為之處分（原
處分案號：裁字裁第41-C00000000號）聲明異議，本院裁定如下
：
    主  文
原處分撤銷。
    理  由
一、異議意旨略以：異議人甲○○任職大順瓦斯行，於民國97年
    11月1 日騎乘車牌號碼CKJ-007 號機車送貨，係在臺北縣板
    橋市○○路○ 段416 巷、416 巷3 弄交岔路口，為警攔查，
    並無行經同段412 巷，且無違規情事，惟承辦警員乙○○竟
    以其在該段410 號前，違規紅燈左轉，其乃請求警員通知其
    所任職之瓦斯行店長林建宏到場，其自始均未離開前述交岔
    路口，迄林建宏到場後，命其簽名，其始離開，而原處分機
    關不查，亦以其有舉發通知單所載駕車行經有燈光號誌管制
    之交岔路口闖紅燈為由，以其違反道路交通管理處罰條例第
    53條第1 項規定，裁處罰鍰新臺幣1, 800元，並依同條例第
    63條第3 款（原處分書漏載第3 款部分）規定，記違規點數
    3 點，因原舉發情形與事實不符，為此，聲明異議，求為適
    法之裁定等語。
二、按道路交通管理處罰條例中所規定之處罰計有罰鍰、吊扣駕
    駛執照及汽車牌照等，均係行政機關對違反秩序行為之裁罰
    性行政處分，司法院大法官解釋釋字第418 號理由書業有闡
    釋。而道路交通管理處罰條例第87條第1 項規定，受處分人
    ，不服第8 條主管機關所為之處罰，得於接到裁決書之翌日
    起20日內，向管轄地方法院聲明異議。職此足見，道路交通
    異議事件，法院審查之標的為裁決書之行政處分。又上開條
    例第9 條第1 項規定，本條例所定罰鍰之處罰，行為人接獲
    違反道路交通管理事件通知單後，於15日內得不經裁決，逕
    依第92條第3 項之罰鍰基準規定，向指定之處所繳納結案；
    不服舉發事實者，應於15日內，向處罰機關陳述意見；其不
    依通知所定期限前往指定處所聽候裁決，且未依規定期限繳
    納罰鍰結案或向處罰機關陳述意見者，處罰機關得逕行裁決
    之。準此，警察製發之舉發違規道路交通管理事件通知單如
    被舉發人向指定處所繳納結案者，事實上發生裁罰效果及執
    行力，自不能謂非行政處分，然被舉發人若不服，而經處罰
    機關裁決者，則前述舉發通知單並不即生裁罰效果，當然不
    具執行力，此變體之處分行為，則可謂之暫時處分。秉此而
    論，舉發通知單、裁決書之製作，仍有行政程序法規定之適
    用。而行政程序法第5 條明文規定：「行政行為之內容應明
    確。」合先敘明。
三、違反道路交通管理事件之裁處，裁決機關就受處分人違規時
    間、地點之事實認定，除裁決機關認原舉發事實無誤，而得
    迻錄警察機關舉發違反道路交通事件管理事件通知單之記載
    外，凡舉發通知單記載不清，或有其他疑義，仍有委請舉發
    機關說明，或自行或委託調查之必要。查本件異議人對於原
    處分書所載「違規時間97年11月1 日下午6 時45分」乙節，
    雖於本院中均未具體指摘，然異議人自其所書違規案件陳述
    書、聲明異議狀，以迄本院中既均未自認違規，且本院遍查
    全卷，舉凡原處分機關提出且應予舉證證明異議人違規事實
    之系爭舉發通知單、案件移送書臺北縣政府警察局海山分局
    97年11月26日北縣警海交裁字第0970050003號查處函等，亦
    無一有97年11月1 日關於該日「下午6 時45分」之記載，則
    原處分書驟然所生該日「下午6 時45分」之認定，究所憑何
    據，要無稽證可實其說，是原處分裁決所憑異議人違規時間
    之認定，即欠缺事實基礎，原處分機關於本院裁定時，亦無
    任何補正作為，是原處分書就本件具體時間之認定，要不因
    異議人未置一詞，即可令原處分書此部分瑕疵，得自行治癒
    。
四、次查，原處分書所載異議人違規地點為「中山路2 段」，然
    在全國各地路段為「中山路2 段」者，比比皆是。誠如前述
    ，裁決書裁處事實若係抄錄舉發通知單之記載內容，若得以
    舉發通知單證之，特定違規地點尚非難事。惟依上開說明，
    現行道路交通異議事件乃以裁決書裁處事實作為訴訟標的，
    故裁決書及舉發通知單於法律上乃被視為二物，並分別對待
    ，如不得對舉發通知單逕為聲明異議，或對舉發期限之規定
    不適用於裁處者，在在可見。法制上，既以不服舉發可向裁
    決機關陳述意見，等候裁處，資此，裁處機關自應更慎重其
    事，就其所為裁處書裁處事實之認定，須益加要求符合行政
    程序法第5 條行政行為明確性之要求，而非反其道而行，而
    可容任較舉發通知單疏漏，而借重舉發通知單內容強化或補
    充其裁決書之內容明確性，否則，前述於不服舉發通知事實
    ，可於到案時間前至裁決機關陳述意見再行裁決行政過程，
    即失其更求慎重之立法目的。法院於審理此聲明異議案件時
    ，多採寬鬆之司法審查密度態度，而不多予苛責，但裁處機
    關就此違規之確定地點，怠於以電腦輸入方式詳載，類此粗
    略之記載，其失於明確性之記載，已至令一般合理人難以忍
    受之程度，故指其為瑕疵，實不為過。
五、退言之，本件苟認為裁決書所載異議人違規地點係以舉發通
    知單為準，然查，證人即本件承辦舉發之警員乙○○於本院
    亦證稱：異議人騎乘機車違規左轉之地點為臺北縣板橋市○
    ○路○ 段505 巷口，並非在同路段410 號前，渠原站在416
    、412 巷口，因見異議人從505 巷違規紅燈左轉至416 巷，
    故走至416 巷3 弄攔查，並因附近為410 號轉角，故記載為
    410 號等語（參見本院卷第23頁），並有渠當庭繪製之異議
    人違規行駛路線圖乙份附卷可憑（參見本院卷第26頁）。職
    此以觀，異議人倘有違規，亦應在臺北縣板橋市○○路○段
    505 巷口，並非舉發通知單所載之同路段410 號；再者，前
    揭2 處，乃道路相對之兩側，故非可謂同一地點，有前述路
    線圖可參。是以，上揭舉發通知單對於異議人之違規地點，
    認定顯然有誤，從而，亦殊難認為原處分書之認定事實未有
    錯誤。
六、再按，汽車駕駛人行經有燈光號誌管制之交岔路口闖紅燈者
    ，處新臺幣一千八百元以上五千四百元以下罰鍰，道路交通
    管理處罰條例第53條第1 項定有明文；又依同條例第63條第
    1 項第3 款規定，應記違規點數3 點。查本件原處分關於罰
    鍰之裁處法律依據，固已敘明，但關於記點之法律依據，則
    僅載為同條例第63條，其漏載同條第3 款部分。類此情形，
    本院於其他裁定中，再三指明係為漏載，原處分機關亦置若
    罔聞，於本件仍有此相同瑕疵。
七、綜觀上述各節，顯見原處分多有瑕疵，實難予遽予維持，是
    異議人指摘其有瑕疵，並非無據，應認為有理由，準此，原
    處分自應予以撤銷，以維法制。
據上論斷，應依道路交通案件處理辦法第20條前段，裁定如主文
。
中    華    民    國    98    年    2     月    18    日
                        交通法庭  法  官  朱敏賢
上列正本證明與原本無異。
如不服本裁定，應於裁定送達後五日內敘明抗告理由，向本院提
出抗告狀。
                                  書記官  李郁禎
中    華    民    國    98    年    2     月    19    日


司法院資訊處製作；財團法人民間司法改革基金會備份。
